【裁判字號】    96,重訴,596
【裁判日期】    970505
【裁判案由】    返還不當得利
【裁判全文】
臺灣臺北地方法院民事判決             96年度重訴字第596號
原      告  甲○○
訴訟代理人  楊金順律師
複代理人    王景暘律師
            朱曉群律師
被      告  乙○○
訴訟代理人  張世興律師
複代理人    林宏政律師
上列當事人間返還不當得利事件，本院於民國97年4月21日言詞
辯論終結，判決如下：
    主  文
原告之訴駁回。
訴訟費用由原告負擔。
    事實及理由
壹、程序方面
一、按請求之基礎事實同一者，縱於訴狀送達後，原告仍得將原
    訴變更或追加他訴，無須得被告同意，此觀民事訴訟法第25
    5條第1項第2款規定自明。所謂請求之基礎事實同一，係指
    變更或追加之訴與原訴之主要爭點有其共同性，各請求利益
    之主張在社會生活上可認為同一或關連，而就原請求之訴訟
    及證據資料，於審理繼續進行在相當程度範圍內具有同一性
    或一體性，得期待於後請求之審理予以利用，俾先後兩請求
    在同一程序得加以解決，避免重複審理，進而為統一解決紛
    爭者，即屬之。
二、查，本件原告起訴時係以民法第179條、第181條、第184條
    第1項後段、第213條之規定為其請求權基礎，提起本件訴訟
    ，並聲明：被告應給付原告新臺幣（下同）17,294,892元，
    及自起訴狀繕本送達翌日起至清償日止，按年息5%計算之利
    息。嗣於民國（下同）96年9月11日追加民法第184條第1項
    前段、第197條第2項為其請求權基礎，經核原告所為請求之
    基礎事實均係被告是否有因出售系爭土地，取得買賣價金，
    而未依原告應有部分之比例分配予原告。是原告請求之基礎
    事實仍屬同一，且就原請求之訴訟及證據資料，於審理繼續
    進行在相當程度範圍內具有一體性，核與前揭規定相符，自
    應准許之。
貳、實體方面
一、原告起訴主張：伊與被告共有臺北縣汐止市鄉○○段過港小
    段17之27、29之3（應有部分各為4分之1）、26之2、265之
    18 （應有部分各為6分之1）地號土地（下稱系爭土地），
    詎被告於85年11月13日未經原告同意即將前述四筆土地與另
    兩筆臺北縣汐止市鄉○○段過港小段275之1、275之2土地出
    賣予證人丙○○，取得土地買賣價金111,788,600元，該支
    付價金之銀行支票均為被告所親自簽收，簽收單據上亦有被
    告之筆跡。而前開買賣價金，扣除增值稅21,641,751元、介
    紹費1,117,886元、給付訴外人楊文霖、楊文淵之2,300,000
    元及所含國有土地之價金4,284,000元後，實際領得金額共
    82,444,963元。其後原告雖因念及兄弟間之情誼，承認前開
    買賣行為，然被告竟未將所領得82,444,963元之金額，依原
    告之應有部分比例分配17,294,892元予原告。而原告為土地
    之共有人，被告應按原告持有之比例將買賣價額交付予原告
    ，然被告竟無法律上之原因，而拒不交付原告上開金額，依
    非給付型不當得利中之權益歸屬理論，其顯受有不當得利，
    原告爰依民法第179條前段及同法第181條之規定，請求被告
    返還原告應受分配之17,294,892元之不當得利。又查，被告
    明知原告為前開土地之分別共有人，且被告所實際領得之
    82,444,963元中之17,294,892元係為原告應受分配之土地買
    賣價款，然竟故意侵占入己拒絕交付原告，顯已侵害原告之
    財產上利益。是原告自得依民法第184條第1項前段、後段及
    同法第213條之規定請求被告賠償原告所受損害。又縱認本
    案已逾侵權行為請求權時效，被告仍應依民法第197條第2項
    之規定，返還其受領原告應得價金。為此，提起本件訴訟。
    並聲明：被告應給付原告17,294,892元及自起訴狀送達之翌
    日起至清償日止按年息5%計算之利息。
三、被告則以：本件係兩造與訴外人即渠等之大哥陳正聲（已歿
    ）三兄弟籌資及向銀行貸款等方式籌集資金，在兄弟共有之
    臺北縣汐止市○○段675等地號土地上興建房屋出售。而汐
    止市○○路建築案原係陳家土地所有人即陳正聲、原告、被
    告三兄弟及訴外人即渠等之堂兄弟陳讚聲、陳頌聲、陳慶聲
    三兄弟等六人共同投資興建，後來訴外人陳讚聲、陳頌聲、
    陳慶聲三人無意長期投資，乃於86年間將渠等持分2分之1讓
    與陳正聲、原告、被告三兄弟繼續興建出售。而85年間買賣
    系爭土地時，無論洽談、簽約、給付定金或其他價款，兩造
    之大哥陳正聲與其他堂兄弟陳讚聲等人均在場，其中有大哥
    陳正聲、堂兄弟陳讚聲親自簽收支票，也有由大哥陳正聲命
    被告簽收。又系爭土地買賣價款均係以支票給付，該支票大
    部分均有指明二房堂兄弟之大哥陳正聲、陳讚聲為受款人，
    並禁止背書轉讓，且全部支票由陳正聲、陳讚聲統籌分配處
    理，被告自不可能將買賣價金予以侵占入己。而原告雖於85
    年間當時旅居國外，但經常返台，且前開土地買賣為原告所
    明知，買賣金額又非屬小額，依常情而言，原告豈可能毫不
    置理。且系爭土地係分別共有之土地，各有應有部分，則若
    非原告同意出售其應有部分，則自不可能有人出售原告之應
    有部分；若非原告將其應有部分移轉登記予第三人，則亦不
    可能有人將原告之應有部分移轉登記予證人丙○○，本件係
    各自出售予買方即證人丙○○，並各自提供印鑑證明及所有
    權狀辦理過戶手續，被告並未侵占買賣價金。系爭土地既係
    原告同意出售，且係原告移轉予證人丙○○，其買賣價款亦
    非由被告領得，被告自無侵權行為或民法第179條前段及第
    181條所定之不當得利可言。次查，原告依民法第184條第1
    項後段規定為請求，已逾時效，且未證明被告係「將買賣價
    金侵占入己」之事實，亦未就「故意以背於善良風俗之方法
    ，加損害於他人者」之要件為舉證。又原告既主張被告係「
    將買賣價金侵占入己」，則此行為係一般侵權行為，自非屬
    「故意以背於善良風俗之方法，加損害於原告」之行為，原
    告之主張，顯係前後矛盾。末查，民法第197條第2項規定，
    其前提係須先符合原告主張之民法第184條第1項後段之侵權
    行為要件，且被告受有利益，始得依關於不當得利之規定，
    返還其所受之利益於被害人。本件被告既無原告所主張之民
    法第184條第1項後段之侵權行為，且無致原告受有損害而被
    告受有利益之不當得利情事，是原告依民法第197條第2項規
    定為請求，亦顯無理由等語，資為抗辯。並聲明：(1)原告之
    訴及其假執行之聲請均駁回。(2)如受不利判決，願供擔保請
    准宣告免予假執行。
三、兩造不爭執之事證：
(一)原告與被告共有臺北縣汐止市鄉○○段過港小段17之27、29
    之3（應有部分各為4分之1）、26之2、265之18（應有部分
    各為6分之1）地號土地，有該等土地土地增值稅繳款書、土
    地所有權狀等件（見本院卷第21頁至第29頁）可稽。
(二)前開土地於85年11月13日以111,788,600元，與另兩筆臺北
    縣汐止市鄉○○段過港小段275之1、275之2地號土地出賣予
    證人丙○○，前開買賣價金，扣除增值稅21,641,751元、介
    紹費1,117,886元、給付訴外人楊文霖、楊文淵之2,300,000
    元及所含國有土地之價金4,284,000元後，尚餘82,444, 963
    元，而依原告前開應有部分比例，本應可分配得17,294,892
    元，卻未受分配，有系爭土地不動產買賣契約書（見本院卷
    第30頁至第32頁）可憑。
(三)以上各情，為兩造所不爭執，堪信為真實。
四、惟原告主張被告應依民法第179條前段及同法第181條之規定
    ，返還17,294,892元之不當得利予原告，且原告亦得依民
    法第184條第1項前段、後段及同法第213條之規定請求被告
    賠償原告所受損害，又縱認本案已逾侵權行為請求權時效，
    被告仍應依民法第197條第2項之規定，返還所受領之原告應
    得價金云云，則為被告所否認，並以前揭情詞置辯。是本件
    兩造之爭點厥為：(一)原告主張被告應依民法第179條前段及
    同法第181條之規定，返還17,294,892元之不當得利予原告
    ，有無理由？(二)原告依民法第184條第1項前段、後段及同法
    第213條之規定請求被告負損害賠償責任有無理由？是否已
    逾侵權行為請求權時效？又如，已逾侵權行為請求權時效，
    原告依民法第197條第2項之規定，請求被告返還所受領之原
    告應得價金，有無理由？茲分述如下：
(一)原告主張被告應依民法第179條前段及同法第181條之規定，
    返還17,294,892元之不當得利予原告，有無理由？
  1.按，當事人主張有利於己之事實者，就其事實有舉證責任，
    民事訴訟法第277條前段，定有明文。又無法律上原因而受
    有利益，致他人受損害者，應返還其利益，民法第179條前
    段亦有明文。是原告請求被告應依民法第179條規定前段返
    還不當得利，自應舉證證明被告確實受有利益，而無法律上
    原因，並致使原告受有損害等權利發生要件事實。
  2.查，本件原告與被告共有系爭土地，而系爭土地於85年11月
    13日以111,788,600元，與前開另兩筆土地出賣予證人丙○
    ○，而前開買賣價金，扣除增值稅21,641,751元、介紹費
    1,11 7,886元、給付訴外人楊文霖、楊文淵之2,300,000元
    及所含國有土地之價金4,284,000元後，尚餘82,444,963元
    ，原告依應有部分比例，本應可分配得17,294,892元，卻未
    受分配乙情，已如前述。原告雖主張被告係未經原告同意即
    出賣系爭土地，且證人丙○○用以支付系爭土地買賣價金11
    1,788,600元之銀行支票均為被告所親自簽收領得，卻未分
    配予原告，被告顯有不當得利云云。惟查：
    (1)證人丙○○到庭具結證稱：伊有以111,788, 600元買受系
      爭土地，並簽立系爭不動產買賣契約書，買賣價金伊都是
      用支票支付，當時賣方有好幾個兄弟在場，但是否全部在
      場，伊並不清楚等語（見本院卷第71頁至第73頁）。由證
      人前開證詞，足見系爭土地並非由被告一人擅自出賣，是
      原告主張被告未經其同意即出賣系爭土地云云，究否屬實
      ，已非無疑。
    (2)核諸證人丙○○所提出當時用以支付系爭土地買賣價金之
      支票，有部分係訴外人陳正聲、陳讚聲所簽收（見本院卷
      第75頁至第81頁），是原告主張系爭土地買賣價金之支票
      均為被告親自簽收領得云云，即與事實不符，而無可採。
    (3)又審諸由被告所簽收如附表一所示之該等支票，其中僅如
      附表一編號2、編號5所示之支票，係由被告所兌領，餘均
      係由訴外人陳讚聲、陳正聲所兌領乙節，有臺灣銀行營業
      部96年12日18日函、安泰商業銀行松江分行96年12月28日
      函、臺灣中小企業銀行松南分行97年1月22日函，及各所
      檢附之該等票據資料（見本院卷第122頁、第126頁、第
      134頁至第138頁）可稽。是被告辯稱買賣系爭土地當時，
      無論洽談、簽約、給付定金或其他價款，訴外人即兩造之
      大哥陳正聲與其他堂兄弟陳讚聲等人均在場，其中有大哥
      陳正聲、堂兄弟陳讚聲親自簽收支票，也有由大哥陳正聲
      命被告簽收。又其價款均係以支票給付，該支票大部分均
      有指明二房堂兄弟之大哥陳正聲、陳讚聲為受款人，並禁
      止背書轉讓，且全部支票由陳正聲、陳讚聲統籌分配處理
      ，被告不可能將買賣價金予以侵占入己等語，即非無憑。
    (4)原告復主張被告如附表一編號2、編號5所示之支票係由被
      告所簽收、兌領，足證被告確實已領取系爭土地價款共計
      25,753,855元（4,500,000元＋21,253,855元＝25,753,85
      5元）云云，惟為被告否認，並辯稱就附表一編號5之面額
      4,500,000元支票部分，乃係買賣系爭土地當時依訴外人
      陳正聲指示用以支付，介紹費1,117,886元、給付訴外人
      楊文霖、楊文淵之2, 300,000元，或係用以支付國有土地
      之價金4,284,000元，因事隔久遠，被告已不復記憶，至
      附表一編號2之面額21,253,855元之支票部分，則係依訴
      外人陳正聲指示，由被告辦理繳納系爭土地土地增值稅共
      計21,641,752元事宜等語，業據提出系爭土地土地增值稅
      繳款書（見本院卷第161頁至第172頁）為據。經查：
      就附表一編號5之面額4,500,000元支票部分，被告並未
        舉證以實其說，尚難遽認被告確有以該支票所領得之票
        款支付該等費用，是原告主張被告有兌領附表一編號5
        之面額4,500,000元支票乙情，應可採信。
      惟就附表一編號2之面額21,253,855元之支票部分，核
        諸該支票係於86年1月21日於台灣銀行松山分行所兌領
        乙節，有臺灣銀行營業部96年12日18日函及所檢附之資
        料可考（見本院卷第122頁），而系爭土地之土地增值
        稅，除訴外人陳王美理、陳正聲就臺北縣汐止市鄉○○
        段過港小段29之3地號土地之土地增值稅外，共計21,25
        5,475元，均係86年1月21日於台灣銀行松山分行所繳納
        ，亦有系爭土地增值稅繳款書（見本院卷第161頁至第
        172頁）可考。
      衡諸前開所繳納之土地增值稅總金額為21,255,475元，
        高於附表一編號2之面額21,253, 855元之支票金額，且
        原告對於被告辯稱係依訴外人陳正聲指示，以該等款項
        代全體出賣人繳納土地增值稅云云，亦未爭執（見本院
        卷第174頁），是被告前開所辯，堪屬可採。
  3.承上所述，被告固有兌領附表一編號5之面額4,500,000元支
    票，惟該等金額並未逾被告依其應有部分應受分配之金額，
    且原告亦未舉證證明被告確有領取超逾依被告應有部分所應
    受分配金額之系爭土地買賣價金，是原告主張被告無法律上
    原因而受有利益，應依民法第179條前段及同法第181條之規
    定，返還17,294,892元之不當得利予原告云云，即難憑取。
(二)原告依民法第184條第1項前段、後段及同法第213條之規定
    請求被告負損害賠償責任，有無理由？是否已逾侵權行為請
    求權時效？又，如已逾侵權行為請求權時效，原告依民法第
    197條第2項之規定，請求被告返還其受領之原告應得價金，
    有無理由？
  1.按因侵權行為所生之損害賠償請求權，自請求權人知有損害
    及賠償義務人時起，2年間不行使而消滅，自有侵權行為時
    起，逾10年者亦同，民法第197條第1項，定有明文。經查，
    系爭不動產買賣契約書係於85年11月13日簽立，有系爭土地
    不動產買賣契約書（見本院卷第30頁至第32頁）可憑。且原
    告亦自承伊事後有同意出賣系爭土地，惟主張未受分配系爭
    土地之買賣價金云云，衡情，原告對於系爭土地業已出售，
    且未依應有部分比例受分配系爭土地買賣價金等節，應已知
    之甚詳，此外，原告復不能證明有何知悉在後之情事，揆諸
    首揭規定，是原告依民法第184條第1項前段、後段及同法第
    213條之規定主張被告應負損害賠償責任云云，應認其請求
    權業已罹於消滅時效。
  2.況查，本件原告並未能舉證證明被告確有領取逾依被告應有
    部分所應受分配之金額之系爭土地買賣價金，即無法證明被
    告有何不法將系爭土地買賣價金侵占入己，拒絕交付原告，
    而侵害原告權利之情形。是尚難遽認原告有何不法侵害原告
    權利或故意以背於善良風俗之方法，加損害於原告之情事，
    則原告主張被告應依民法第184條第1項前段、後段及同法第
    213條之規定負侵權行為損害賠償責任云云，亦屬無據。
  3.至原告復主張被告應依民法第197條第2項之規定，返還其受
    領之原告應得價金云云，按，損害賠償之義務人，因侵權行
    為受利益，致被害人受損害者，於前項時效完成後，仍應依
    關於不當得利之規定，返還其所受之利益於被害人，民法第
    197條第2項，固定有明文。惟揆諸前開規定，可知民法第19
    7條第2項規定之旨趣，係在使因侵權行為受損害之被害人，
    雖因侵權行為損害賠償請求權，業已罹於消滅時效，而無法
    請求侵權行為損害賠償，然如侵權行為損害賠償之義務人，
    因侵權行為受有利益，仍得依不當得利之規定，請求賠償義
    務人，返還所受之利益。是民法197條第2項規定，仍須以被
    告構成民法第184條第1條前段、後段之侵權行為為前提，且
    因民法197條第2項規定係屬法律構成要件之總體準用，是亦
    須被告構成不當得利之要件，原告始得依不當得利規定請求
    被告返還所受利益。惟本件原告並未能證明被告有何構成民
    法第184條第1條前段、後段侵權行為之情事，復未能證明被
    告確有受領原告應得之系爭土地買賣價金，而無法律上原因
    受有利益之情形，已如前述，是原告依民法第197條第2項規
    定請求被告返還其受領之原告應得價金云云，亦難憑取。
五、綜上所述，本件原告既未舉證證明被告確有領取超逾依被告
    應有部分所應受分配之金額之系爭土地買賣價金，而有無法
    律上原因受有利益、故意侵害原告權利或故意以背於善良風
    俗之方法，加損害於原告之情事，則原告依民法第179條前
    段及同法第181條之規定，請求被告返還17,294,892元之不
    當得利；依民法第184條第1項前段、後段及同法第213條之
    規定請求被告負侵權行為損害賠償責任，及依民法第197條
    第2項規定請求被告返還其受領之原告應得價金云云，即無
    理由，礙難准許。
六、本件為判決之基礎已臻明確，兩造其餘主張及未經援用之證
    據，經本院斟酌後，認為均不足以影響本判決之結果，亦與
    各項爭點無涉，自無一一詳予論駁之必要，併此敘明。
七、據上論結，本件原告之訴為無理由，依民事訴訟法第78條，
    判決如主文。
中    華    民    國    97    年    5    月     5    日
                  民事第三庭  法  官   林振芳
以上正本係照原本作成。
如對本判決上訴，須於判決送達後二十日之不變期間內，向本院
提出上訴狀。
中    華    民    國    97    年    5    月     5    日
                              書記官   李淑芬
 附表一
┌──┬─────┬────┬────┬──────┬────┬────┬──────┐
│編號│支票號碼  │發票日期│ 受款人 │  面額      │ 簽收人 │兌領人  │禁止背書轉讓│
├──┼─────┼────┼────┼──────┼────┼────┼──────┤
│1   │AL0000000 │86.5.3  │陳正聲  │5,862,500元 │ 乙○○ │陳正聲  │禁止背書轉讓│
├──┼─────┼────┼────┼──────┼────┼────┼──────┤
│2   │BE0000000 │86.1.20 │無      │21,253,855元│ 乙○○ │乙○○  │            │
├──┼─────┼────┼────┼──────┼────┼────┼──────┤
│3   │AQ0000000 │86.1.20 │陳正聲  │6,138,072元 │ 乙○○ │陳正聲  │禁止背書轉讓│
├──┼─────┼────┼────┼──────┼────┼────┼──────┤
│4   │AQ0000000 │86.1.20 │陳讚聲  │6,138,073元 │ 乙○○ │陳讚聲  │禁止背書轉讓│
├──┼─────┼────┼────┼──────┼────┼────┼──────┤
│5   │BE0000000 │85.12.27│無      │4,500,000元 │ 乙○○ │乙○○  │            │
├──┼─────┼────┼────┼──────┼────┼────┼──────┤
│6   │BE0000000 │85.12.27│無      │4,500,000元 │ 乙○○ │陳讚聲  │            │
├──┼─────┼────┼────┼──────┼────┼────┼──────┤
│7   │AL0000000 │85.12.27│陳正聲  │6,675,000元 │ 乙○○ │陳正聲  │禁止背書轉讓│
├──┼─────┼────┼────┼──────┼────┼────┼──────┤
│8   │AL0000000 │85.12.27│陳讚聲  │6,675,000元 │ 乙○○ │陳讚聲  │禁止背書轉讓│
└──┴─────┴────┴────┴──────┴────┴────┴──────┘


司法院資訊處製作；財團法人民間司法改革基金會備份。
